---
title: "Resolução dos Exercícios da Aula 3"
subtitle: "Econometria II"
author: "Felipe Fonseca"
lang: pt-BR
date: today
format:
  html:
    theme: flatly
    embed-resources: true
    toc: true
execute: 
  echo: true
  warning: false
  message: false
---

```{r}

# Carrega pacotes que serão usados na importação e manipulação dos dados

library(tidyverse)
library(here)
library(readxl)
library(forecast)
library(astsa)
library(tseries)
library(ggplot2)

```

# Exercício 1

Considere os dois processos abaixo, ambos com 200 observações:
- Processo 1: AR(1), com φ₁ = 0.7;
- Processo 2: MA(1), com θ₁ = 0.7.

Use a função arima.sim() para simulas as duas séries e responda:

## 1.1

Gere as duas séries simuladas, usando a mesma semente;

```{r}

# Definindo semente para reprodutibilidade
set.seed(123)

# Processo 1: AR(1) com phi = 0.7
serie_ar1 <- arima.sim(
  model = list(ar = 0.7),
  n = 200
)

# Processo 2: MA(1) com theta = 0.7
serie_ma1 <- arima.sim(
  model = list(ma = 0.7),
  n = 200
)

serie_ar1
serie_ma1

```

## 1.2

Construa o gráfico de linha de cada série;

```{r}

dados <- tibble(
  tempo = 1:200,
  AR1 =  as.numeric(serie_ar1),
  MA1 =  as.numeric(serie_ma1)
)

# Gráfico AR(1)
ggplot(dados, aes(x = tempo, y = AR1)) +
  geom_line()+
  labs(
    title = "Série Simulada AR(1)",
    x = "Tempo",
    y = "Valor"
  )

# Gráfico MA(1)
ggplot(dados, aes(x = tempo, y = MA1)) +
  geom_line() +
  labs(
    title = "Série Simulada MA(1)",
    x = "Tempo",
    y = "Valor"
  )

```

## 1.3

Obtenha FAC e a FACP de cada processo;

```{r}

# FAC e FACP - AR(1)
acf(serie_ar1, main = "FAC - Processo AR(1)")
pacf(serie_ar1, main = "FACP - Processo AR(1)")

# FAC e FACP - MA(1)
acf(serie_ma1, main = "FAC - Processo MA(1)")
pacf(serie_ma1, main = "FACP - Processo MA(1)")


```

## 1.4

Compare visualmente os padrões observados nas FACs e FACPs;

Resposta:

- No processo AR(1), a FAC apresenta decaimento gradual (exponencial),
  enquanto a FACP corta abruptamente após o primeiro lag.

- No processo MA(1), ocorre o contrário:
  a FAC corta abruptamente após o primeiro lag,
  enquanto a FACP apresenta decaimento gradual.
  

## 1.5

Indique qual das séries parece ter sido gerada por um processo AR(1) e qual parece ter sido gerada por um processo MA(1), justificando com base no comportamento da FAC e da FACP.

Identificação dos processos:

A série com:
- FAC decaindo lentamente e FACP com corte no lag 1
  → caracteriza um processo AR(1).

A série com:
- FAC com corte no lag 1 e FACP decaindo gradualmente
  → caracteriza um processo MA(1).

Portanto:
- serie_ar1 foi gerada por um processo AR(1).
- serie_ma1 foi gerada por um processo MA(1).


# Exercício 2

A série jj, disponível no pacote astsa, registra o lucro por ação (earnings per share) trimestral da empresa Johnson & Johnson.

Utilizando essa série, a metodologia de Box e Jenkins (1970):

## 2.1

Carregue e visualize a série original;

```{r}

data(jj)

jj
plot(jj,
     main = "Série Original - Johnson & Johnson",
     ylab = "Earnings per Share",
     xlab = "Tempo")


```

## 2.2

Avalie se uma transformação simples, como o logaritmo e/ou uma diferença, parece necessária;

```{r}

plot(log(jj),
     main = "Logaritmo da Série",
     ylab = "log(EPS)")

diff_log_jj <- diff(log(jj))

plot(diff_log_jj,
     main = "Primeira Diferença do Log",
     ylab = "Diferença Log")


```

## 2.3

Construa a série que será modelada;

```{r}

serie_modelo <- diff_log_jj

plot(serie_modelo,
     main = "Série Transformada",
     ylab = "diff(log(jj))")


```

## 2.4

Analise a FAC e FACP da série escolhida;

```{r}

par(mfrow=c(1,2))

acf(serie_modelo,
    main="FAC")

pacf(serie_modelo,
     main="FACP")

par(mfrow=c(1,1))

```

FAC decai gradualmente
FACP apresenta poucos lags significativos

Indícios de modelos ARMA de baixa ordem.


## 2.5

Proponha alguns modelos ARMA(p,q) candidatos e um selecionado pela função auto.arima;

```{r}

modelo_auto <- auto.arima(log(jj),
                          seasonal = F)

modelo_auto

# Modelos candidatos manuais

modelo_arma11 <- Arima(log(jj), order=c(1,1,1))
modelo_arma10 <- Arima(log(jj), order=c(1,1,0))
modelo_arma01 <- Arima(log(jj), order=c(0,1,1))

modelo_arma11
modelo_arma10
modelo_arma01


```

## 2.6

Estime e compare os modelos usando um critério de informação;

```{r}

AIC(modelo_auto,
    modelo_arma11,
    modelo_arma10,
    modelo_arma01)

```
O modelo selecionado pela função auto.arima apresentou o menor valor de AIC (-103.31), indicando ajuste substancialmente superior aos modelos ARMA(1,1), ARMA(1,0) e ARMA(0,1).

A grande diferença nos valores de AIC sugere evidência forte em favor do modelo automático, que captura melhor a estrutura temporal da série.

## 2.7

Faça o diagnóstico dos resíduos do modelo selecionado;

```{r}

checkresiduals(modelo_auto)

```
Análises realizadas:

Resíduos semelhantes a ruído branco;
Ausência de autocorrelação;
Teste de Ljung-Box não significativo.

## 2.8

Gere previsões para alguns períodos à frente;

```{r}

previsao <- forecast(modelo_auto, h=8)

plot(previsao,
     main = "Previsão do lucro por ação - Johnson & Johnson")

```

## 2.9

Comente se o modelo ARMA parece adequado ou se há indícios de estrutura remanescente que poderá ser tratada melhor com modelos mais gerais.

O modelo ARIMA selecionado parece adequado, pois:

- A série transformada apresentou estacionariedade;
- Os critérios de informação favoreceram o modelo escolhido;
- Os resíduos comportam-se como ruído branco;
- Não foram observadas autocorrelações remanescentes relevantes.

Assim, dentro da metodologia de Box e Jenkins, o modelo ARIMA ajustado fornece uma representação satisfatória da dinâmica temporal da série. Entretanto, caso padrões sazonais ou heterocedasticidade fossem detectados, modelos mais gerais, como SARIMA ou GARCH, poderiam ser considerados em análises futuras.
