---
title: "Resolução dos Exercícios da Aula 3"
subtitle: "Econometria II"
author: "Felipe Fonseca"
lang: pt-BR
date: today
format:
  html:
    theme: flatly
    embed-resources: true
    toc: true
execute: 
  echo: true
  warning: false
  message: false
---

```{r}

# Carrega pacotes que serão usados na importação e manipulação dos dados

library(tidyverse)
library(here)
library(readxl)
library(forecast)

```

# Exercício 1

Considere os dois processos abaixo, ambos com 200 observações:
- Processo 1: AR(1), com φ₁ = 0.7;
- Processo 2: MA(1), com θ₁ = 0.7.

Use a função arima.sim() para simulas as duas séries e responda:

## 1.1

Gere as duas séries simuladas, usando a mesma semesnte;

```{r}

```

## 1.2

Construa o gráfico de linha de cada série;

```{r}

```

## 1.3

Obtenha FAC e a FACP de cada processo;

```{r}

```

## 1.4

Compare visualmente os padrões observados nas FACs e FACPs;

```{r}

```

## 1.5

Indique qual das séries parece ter sido gerada por um processo AR(1) e qual parece ter sido gerada por um processo MA(1), justificando com base no comportamento da FAC e da FACP.

```{r}

```

