---
title: "Exercícios da Aula 7"
subtitle: "Econometria II"
author: "Felipe Fonseca"
lang: pt-BR
date: today
format:
  html:
    theme: flatly
    embed-resources: true
    toc: true
execute: 
  echo: true
  warning: false
  message: false
---

# AIC vs. BIC na seleção de defasagens do teste ADF

Nesta aula, aplicamos o teste ADF às séries de preços e retornos de casas 
no Reino Unido usando selectlags = "BIC". Agora, refaça a análise usando 
selectlags = "AIC" e responda:

```{r}

# pacotes necessários
library(readxl)
library(here)
library(dplyr)
library(urca)

# importar a planilha com a série mensal de preços
dados_ukhp <- read_xls(
  here("dados/brutos/UKHP.xls"),
  skip = 1,
  col_types = c("date", "numeric"),
  col_names = c("mes", "precos_casas")
)

```


## A

Execute o teste ADF para ambas as séries (preços e retornos) com lags = 12
e selectlags = "AIC". Quantas defasagens o AIC selecionou em cada caso?

```{r}

# construir série de retornos
dados_ukhp <- dados_ukhp |> 
  mutate(
    ret_casas = c(
      NA,
      100 * diff(precos_casas) /
        precos_casas[-length(precos_casas)]
    )
  ) |> 
  na.omit()

# teste ADF com AIC
# ADF com AIC para preços das casas
adf_precos_aic <- ur.df(
  dados_ukhp$precos_casas,
  type = "trend",
  lags = 12,
  selectlags = "AIC"
)

summary(adf_precos_aic)

# ADF com AIC para retornos das casas
adf_retornos_aic <- ur.df(
  dados_ukhp$ret_casas,
  type = "drift",
  lags = 12,
  selectlags = "AIC"
)

summary(adf_retornos_aic)

```

O critério AIC selecionou 12 defasagens para a série de preços e 11 
defasagens para a série de retornos.

## B

Compare as estatísticas de teste e as conclusões obtidas com o AIC com
aquelas obtifas com o BIC (apresentadas em aula). houve mudança na conclusão
de algum dos testes? Se sim, em qual série e em que direção?

```{r}

# teste ADF com BIC
# ADF com BIC para preços das casas
adf_precos_bic <- ur.df(
  dados_ukhp$precos_casas,
  type = "trend",
  lags = 12,
  selectlags = "BIC"
)

summary(adf_precos_bic)

# ADF com BIC  para retornos das casas
adf_retornos_bic <- ur.df(
  dados_ukhp$ret_casas,
  type = "drift",
  lags = 12,
  selectlags = "BIC"
)

summary(adf_retornos_bic)

```


Avaliar a resposta, pois a estatística divergiu em suficiente a depender
do critério adotado para a série de retornos.


## C

Os testes Philips-Perron e KPSS não dependem da escolha de defasagens da
mesma forma que o ADF. Seus resultados mudam? Use-os como referência para
avaliar qual critério (AIC ou BIC) produziu resultados mais consistentes
no teste ADF.

```{r}



```

## D

Com base nos resultados, elabore uma explicação sobre por que o critério
de seleção de defasagens pode afetar o poder do teste ADF. Relacione sua
resposta ao número de parâmetros estimados na regressão de teste.

```{r}



```

