---
title: "Exercícios da Aula 6"
subtitle: "Econometria II"
author: "Felipe Fonseca"
lang: pt-BR
date: today
format:
  html:
    theme: flatly
    embed-resources: true
    toc: true
execute: 
  echo: true
  warning: false
  message: false
---

# Objetivo 

Aplicar o ciclo completo da metodologia de Box & Jenkins a um modelo SARIMA, 
com ênfase na avaliação da acurácia preditiva fora da amostra.

Este exercício integra conceitos das Aulas 3 e 4, usando o ecossistema 
da Aula 4: pacotes 'fable', 'fabletools', 'feasts' e 'tsibble', 
carregados via 'library(fpp3)'. 

# Série utilizada 

A série 'Gas' do conjunto de dados 'aus_production', disponível no pacote 
'fpp3', registra a produção trimestral de gás na Austrália, em petajoules, 
de 1956 a 2010. A série apresenta: 
- Tendência crescente acentuada; 
- Forte sazonalidade anual (m = 4);
- Variabilidade que cresce com o nível da série.


```{r}

library(fpp3)
library(ggplot2)
library(forecast)


```


# Itens 1-5 

## 1 - Análise explortória

Análise exploratória Visualize a série original e avalie se uma transformação logarítmica é recomendável.

```{r}

# Carregar base aus_production
data("aus_production")


# Selecionar apenas a série Gas
gas <- aus_production |>
  select(Quarter, Gas)
gas


# Série original
gas |>
  autoplot(Gas) +
  labs(
    title = "Produção trimestral de gás na Austrália",
    x = "Tempo",
    y = "Petajoules"
  )


# Decomposição STL
gas |>
  model(STL(Gas)) |>
  components() |>
  autoplot()


# Série em log
gas |>
  mutate(log_Gas = log(Gas)) |> 
  autoplot(log_Gas) +
  labs(
    title = "Produção de gás (escala logarítmica)",
    x = "Tempo",
    y = "log(Gas)"
  )

```

A série apresenta tendência crescente acentuada ao longo do tempo e
forte sazonalidade anual típica de dados trimestrais (m = 4).

Observa-se também aumento da variabilidade conforme o nível da série cresce,
indicando possível heterocedasticidade multiplicativa.

A visualização da série em escala logarítmica mostra estabilização da variância,
tornando a transformação log(Gas) recomendável para a modelagem SARIMA,
conforme a metodologia Box & Jenkins.

## 2 - Diferenciação

Aplique difetença sazonal (m = 4). Se necessário, aplique também uma diferença 
simples. Visualize com 'gg_tsdisplay()'.

```{r}

## Transformação log
gas_log <- gas |>
  mutate(log_Gas = log(Gas))

# Diferença sazonal (m = 4)
gas_diff_seasonal <- gas_log |>
  mutate(diff_sazonal = difference(log_Gas, lag = 4))

# Visualização
gas_diff_seasonal |>
  gg_tsdisplay(diff_sazonal,
               plot_type = "partial") +
  labs(
    title = "Série com diferença sazonal (lag = 4)"
  )

# Diferença simples adicional
gas_diff_final <- gas_log |>
  mutate(
    diff_final = difference(
      difference(log_Gas, lag = 4),
      lag = 1
    )
  )

# Visualização final
gas_diff_final |>
  gg_tsdisplay(diff_final,
               plot_type = "partial") +
  labs(
    title = "Série com diferença sazonal + diferença simples"
  )

```
Inicialmente foi aplicada uma transformação logarítmica para estabilizar
a variância da série. Em seguida, aplicou-se uma diferença sazonal
com período m = 4, eliminando o padrão sazonal anual.

Observou-se ainda persistência de tendência, sendo então aplicada
uma diferença simples adicional. Após as transformações, a série
resultante apresenta comportamento aproximadamente estacionário,
adequado para identificação do modelo SARIMA.

## 3 - Identificação

Com base na FAC e FACP, proponha pelo menos dois modelos SARIMA candidatos.

```{r}

# Modelos SARIMA candidatos
fit <- gas |>
  model(
    
    # 1) Modelo sugerido pela FAC (MA dominante)
    sarima_fac =
      ARIMA(log(Gas) ~ pdq(0,1,1) + PDQ(0,1,1)),
    
    # 2) Modelo alternativo sugerido pela FACP (AR dominante)
    sarima_facp =
      ARIMA(log(Gas) ~ pdq(1,1,0) + PDQ(0,1,1)),
    
    # 3) Modelo automático (busca completa)
    auto =
      ARIMA(log(Gas),
            stepwise = FALSE,
            approx = FALSE)
  )


# Série para identificação
gas_ident <- gas |>
  mutate(
    log_Gas = log(Gas),
    diff_final = difference(
      difference(log_Gas, lag = 4),
      lag = 1
    )
  )

# FAC e FACP
gas_ident |>
  gg_tsdisplay(diff_final) +
  labs(
    title = "FAC e FACP da série diferenciada"
  )

```

Com base na análise da FAC e da FACP da série diferenciada,
foram propostos dois modelos SARIMA candidatos.

O primeiro modelo foi sugerido principalmente pela FAC,
indicando presença de componente MA não sazonal,
resultando no modelo SARIMA(0,1,1)(0,1,1)[4].

Como alternativa, a FACP sugeriu a inclusão de componente
autoregressivo, sendo considerado o modelo
SARIMA(1,1,0)(0,1,1)[4].

Adicionalmente, estimou-se um modelo selecionado
automaticamente pela função ARIMA do pacote fable,
utilizando busca exaustiva e máxima verossimilhança
exata para comparação entre especificações.

## 4 - Estimação e seleção

Estime os modelos candidatos e um modelo automático.
Compare cia AICs.

```{r}

# Mostrar especificações dos modelos
fit |>
  pivot_longer(
    everything(),
    names_to = "Modelo",
    values_to = "Especificacao"
  )


# Comparar qualidade dos modelos
comparacao <- glance(fit) |>
  arrange(AICc) |>
  select(.model, AICc, AIC, BIC)
comparacao

comparacao |> 
  slice_min(AICc)

```
Os modelos SARIMA candidatos foram estimados e comparados
por meio dos critérios de informação AIC, AICc e BIC.

O modelo com menor AICc foi selecionado como o mais
adequado entre as especificações consideradas, pois
apresenta melhor equilíbrio entre qualidade de ajuste
e parcimônia.

O modelo automático foi utilizado como referência,
permitindo avaliar se a identificação manual baseada
na análise da FAC e da FACP conduz a resultados
consistentes com a seleção estatística.

O modelo selecionado automaticamente foi o
SARIMA(0,1,3)(2,1,1)[4].

Esse resultado indica que, após a aplicação de
diferenciação simples e sazonal, a dinâmica da série
é explicada principalmente por componentes de média
móvel não sazonais e por dependência autoregressiva
sazonal significativa.

A presença de termos AR sazonais de ordem 2 sugere
persistência anual relevante na produção de gás,
enquanto o componente MA(3) capta ajustes de curto
prazo associados a choques recentes na série.

Comparativamente, o modelo automático apresentou melhor
desempenho segundo os critérios de informação, indicando
ganho de ajuste em relação aos modelos candidatos mais
parcimoniosos inicialmente propostos.


## 5 - Diagnóstico

Verifique se os resíduos do modelo selecionado são compatíveis
com ruído branco.


```{r}

# Converter para objeto ts
serie_gas <- ts(
  log(aus_production$Gas),
  frequency = 4,
  start = c(1956, 1)
)

# Modelo selecionado
modelo_final <- Arima(
  serie_gas,
  order = c(0,1,3),
  seasonal = list(order = c(2,1,1), period = 4)
)

# Diagnóstico dos resíduos
checkresiduals(modelo_final)

```

O diagnóstico dos resíduos foi realizado por meio da análise gráfica e do 
teste de Ljung-Box.

O teste de Ljung-Box apresentou valor-p igual a 0.3324. Como o valor-p é 
superior ao nível de significância de 5%, não se rejeita a hipótese nula de 
ausência de autocorrelação serial.

Dessa forma, os resíduos podem ser considerados compatíveis com ruído branco, 
indicando que o modelo SARIMA(0,1,3)(2,1,1)[4] captura adequadamente a 
estrutura temporal da série.

Conclui-se, portanto, que o modelo selecionado é estatisticamente adequado 
para fins de modelagem e previsão.


# Item 6 - Avaliação da acurácia preditiva

- Divida a série em reino (até 2004) e teste (2005 em diante)

```{r}

# Divisão treino e teste
gas_train <- gas |>
  filter(year(Quarter) <= 2004)

gas_test <- gas |>
  filter(year(Quarter) >= 2005)

gas_train
gas_test

```

- Estime o modelo selecionado e um SNAIVE (benchmark sazonal) usando 
apenas os dados de treino.

```{r}

# Ajuste dos modelos no treino
fit_train <- gas_train |>
  model(
    
    # Modelo SARIMA selecionado
    SARIMA =
      ARIMA(log(Gas) ~ pdq(0,1,3) + PDQ(2,1,1)),
    
    # Benchmark sazonal
    SNAIVE =
      SNAIVE(log(Gas))
  )

fit_train

```

- Gere previsões para o horizonte do conjunto de teste.

```{r}

# Previsões fora da amostra
fc <- fit_train |>
  forecast(new_data = gas_test)
fc

autoplot(fc, gas_test) +
  labs(
    title = "Previsões fora da amostra",
    y = "log(Gas)"
  )

```

- Calcule MAE, RMSE, MAPE e MASE para cada modelo.

```{r}

# Acurácia preditiva
accuracy_result <- fc |>
  accuracy(gas)

accuracy_result |>
  select(.model, MAE, RMSE, MAPE, MASE)

```

- Interprete: compare os valores de MASE entre os dois modelos.
O modelo com menor MASE tem melhor acurácia. O SARIMA supera o SNAIVE?

A avaliação da acurácia preditiva foi realizada por meio da divisão da 
amostra em conjunto de treino (até 2004) e conjunto de teste (2005 em diante). 
Foram comparados o modelo SARIMA selecionado e o modelo benchmark sazonal 
SNAIVE.

As métricas MAE, RMSE, MAPE e MASE indicaram desempenho superior do modelo 
SNAIVE em relação ao SARIMA. Em particular, o valor de MASE do modelo SARIMA 
(3,17) foi maior que o do SNAIVE (1,85), indicando menor acurácia preditiva 
fora da amostra.

Embora o modelo SARIMA tenha apresentado bom ajuste dentro da amostra e 
resíduos compatíveis com ruído branco, ele não superou o benchmark sazonal, 
sugerindo possível sobreajuste aos dados históricos.

Esse resultado evidencia um ponto central da metodologia Box & Jenkins: modelos
mais complexos não garantem melhores previsões. Para séries com forte padrão 
sazonal estável, modelos ingênuos sazonais podem apresentar desempenho 
competitivo ou superior em previsão.



