---
title: "Resolução dos Exercícios da Aula 3"
subtitle: "Econometria II"
author: "Felipe Fonseca"
lang: pt-BR
date: today
format:
  html:
    theme: flatly
    embed-resources: true
    toc: true
execute: 
  echo: true
  warning: false
  message: false
---

```{r}

# Carrega pacotes que serão usados na importação e manipulação dos dados

library(tidyverse)
library(here)
library(readxl)
library(forecast)

```

# Exercício 1

Considere os dois processos abaixo, ambos com 200 observações:
- Processo 1: AR(1), com φ₁ = 0.7;
- Processo 2: MA(1), com θ₁ = 0.7.

Use a função arima.sim() para simulas as duas séries e responda:

## 1.1

Gere as duas séries simuladas, usando a mesma semente;

```{r}

# Definindo semente para reprodutibilidade
set.seed(123)

# Processo 1: AR(1) com phi = 0.7
serie_ar1 <- arima.sim(
  model = list(ar = 0.7),
  n = 200
)

# Processo 2: MA(1) com theta = 0.7
serie_ma1 <- arima.sim(
  model = list(ma = 0.7),
  n = 200
)

serie_ar1
serie_ma1

```

## 1.2

Construa o gráfico de linha de cada série;

```{r}

dados <- tibble(
  tempo = 1:200,
  AR1 =  as.numeric(serie_ar1),
  MA1 =  as.numeric(serie_ma1)
)

# Gráfico AR(1)
ggplot(dados, aes(x = tempo, y = AR1)) +
  geom_line()+
  labs(
    title = "Série Simulada AR(1)",
    x = "Tempo",
    y = "Valor"
  )

# Gráfico MA(1)
ggplot(dados, aes(x = tempo, y = MA1)) +
  geom_line() +
  labs(
    title = "Série Simulada MA(1)",
    x = "Tempo",
    y = "Valor"
  )

```

## 1.3

Obtenha FAC e a FACP de cada processo;

```{r}

# FAC e FACP - AR(1)
acf(serie_ar1, main = "FAC - Processo AR(1)")
pacf(serie_ar1, main = "FACP - Processo AR(1)")

# FAC e FACP - MA(1)
acf(serie_ma1, main = "FAC - Processo MA(1)")
pacf(serie_ma1, main = "FACP - Processo MA(1)")


```

## 1.4

Compare visualmente os padrões observados nas FACs e FACPs;

Resposta:

- No processo AR(1), a FAC apresenta decaimento gradual (exponencial),
  enquanto a FACP corta abruptamente após o primeiro lag.

- No processo MA(1), ocorre o contrário:
  a FAC corta abruptamente após o primeiro lag,
  enquanto a FACP apresenta decaimento gradual.
  

## 1.5

Indique qual das séries parece ter sido gerada por um processo AR(1) e qual parece ter sido gerada por um processo MA(1), justificando com base no comportamento da FAC e da FACP.

Identificação dos processos:

A série com:
- FAC decaindo lentamente e FACP com corte no lag 1
  → caracteriza um processo AR(1).

A série com:
- FAC com corte no lag 1 e FACP decaindo gradualmente
  → caracteriza um processo MA(1).

Portanto:
- serie_ar1 foi gerada por um processo AR(1).
- serie_ma1 foi gerada por um processo MA(1).


# Exercício 2

A série jj, disponível no pacote astsa, registra o lucro por ação (earnings per share) trimestral da empresa Johnson & Johnson.

Utilizando essa série, a metodologia de Box e Jenkins (1970):

## 2.1

Carregue e visualize a série original;

```{r}

```

## 2.2

Avalie se uma transformação simples, como o logaritmo e/ou uma diferença, parece necessária;

```{r}

```

## 2.3

Construa a série que será modelada;

```{r}

```

## 2.4

Analise a FAC e FACP da série escolhida;

```{r}

```

## 2.5

Proponha alguns modelos ARMA(p,q) candidatos e um selecionado pela função auto.arima;

```{r}

```

## 2.6

Estime e compare os modelos usando um critério de informação;

```{r}

```

## 2.7

Faça o diagnóstico dos resíduos do modelo selecionado;

```{r}

```

## 2.8

Gere previsões para alguns períodos à frente;

```{r}

```

## 2.9

Comente se o modelo ARMA parece adequado ou se há indícios de estrutura remanescente que poderá ser tratada melhor com modelos mais gerais.

```{r}

```
