---
title: "Exercícios da Aula 7"
subtitle: "Econometria II"
author: "Felipe Fonseca"
lang: pt-BR
date: today
format:
  html:
    theme: flatly
    embed-resources: true
    toc: true
execute: 
  echo: true
  warning: false
  message: false
---

# AIC vs. BIC na seleção de defasagens do teste ADF

Nesta aula, aplicamos o teste ADF às séries de preços e retornos de casas 
no Reino Unido usando selectlags = "BIC". Agora, refaça a análise usando 
selectlags = "AIC" e responda:

```{r}

# pacotes necessários
library(readxl)
library(here)
library(dplyr)
library(urca)

# importar a planilha com a série mensal de preços
dados_ukhp <- read_xls(
  here("dados/brutos/UKHP.xls"),
  skip = 1,
  col_types = c("date", "numeric"),
  col_names = c("mes", "precos_casas")
)

```


## A

- Execute o teste ADF para ambas as séries (preços e retornos) com lags = 12
e selectlags = "AIC". Quantas defasagens o AIC selecionou em cada caso?

```{r}

# construir série de retornos
dados_ukhp <- dados_ukhp |> 
  mutate(
    ret_casas = c(
      NA,
      100 * diff(precos_casas) /
        precos_casas[-length(precos_casas)]
    )
  ) |> 
  na.omit()

# teste ADF com AIC
# ADF com AIC para preços das casas
adf_precos_aic <- ur.df(
  dados_ukhp$precos_casas,
  type = "trend",
  lags = 12,
  selectlags = "AIC"
)

summary(adf_precos_aic)

# ADF com AIC para retornos das casas
adf_retornos_aic <- ur.df(
  dados_ukhp$ret_casas,
  type = "drift",
  lags = 12,
  selectlags = "AIC"
)

summary(adf_retornos_aic)

```

O critério AIC selecionou 12 defasagens para a série de preços e 11 
defasagens para a série de retornos.

## B

- Compare as estatísticas de teste e as conclusões obtidas com o AIC com
aquelas obtifas com o BIC (apresentadas em aula). houve mudança na conclusão
de algum dos testes? Se sim, em qual série e em que direção?

```{r}

# teste ADF com BIC
# ADF com BIC para preços das casas
adf_precos_bic <- ur.df(
  dados_ukhp$precos_casas,
  type = "trend",
  lags = 12,
  selectlags = "BIC"
)

summary(adf_precos_bic)

# ADF com BIC  para retornos das casas
adf_retornos_bic <- ur.df(
  dados_ukhp$ret_casas,
  type = "drift",
  lags = 12,
  selectlags = "BIC"
)

summary(adf_retornos_bic)

```

A estatística do teste ADF apresentou diferenças relevantes a depender do 
critério de seleção de defasagens adotado, especialmente para a série de 
retornos.

Quando o critério AIC foi utilizado, o procedimento selecionou um número maior 
de defasagens, resultando em uma estatística de teste mais negativa (τ ≈ −2,64).
Nesse caso, o valor da estatística ultrapassa o valor crítico a 5%, permitindo
rejeitar a hipótese nula de raiz unitária, indicando estacionariedade da série 
de retornos.

Por outro lado, utilizando o critério BIC, que tende a selecionar modelos mais 
parcimoniosos, o número de defasagens escolhidas foi menor. A estatística do 
teste tornou-se menos negativa (τ ≈ −1,78), não ultrapassando os valores 
críticos convencionais. Assim, não foi possível rejeitar a hipótese nula, 
sugerindo presença de raiz unitária.

Dessa forma, observa-se que a conclusão sobre a estacionariedade da série de 
retornos não é robusta à escolha do critério de informação. O AIC aponta 
evidência de estacionariedade, enquanto o BIC indica não estacionariedade.

Essa divergência ocorre porque o AIC penaliza menos a inclusão de parâmetros 
adicionais, capturando melhor possíveis dinâmicas de curto prazo, ao passo que
o BIC impõe penalização mais severa à complexidade do modelo, podendo reduzir 
o poder do teste em amostras finitas.

Portanto, a estatística do teste divergiu de forma suficiente a depender do 
critério adotado, evidenciando a sensibilidade do teste ADF à escolha do número
de defasagens.


## C

- Os testes Philips-Perron e KPSS não dependem da escolha de defasagens da
mesma forma que o ADF. Seus resultados mudam? Use-os como referência para
avaliar qual critério (AIC ou BIC) produziu resultados mais consistentes
no teste ADF.

```{r}

pp_precos <- ur.pp(
  dados_ukhp$precos_casas,
  type = "Z-tau",
  model = "trend"
)

summary(pp_precos)

kpss_precos <- ur.kpss(
  dados_ukhp$precos_casas,
  type = "tau"
)

summary(kpss_precos)

pp_retornos <- ur.pp(
  dados_ukhp$ret_casas,
  type = "Z-tau",
  model = "constant"
)

summary(pp_retornos)

kpss_retornos <- ur.kpss(
  dados_ukhp$ret_casas,
  type = "mu"
)

summary(kpss_retornos)




```

Os testes Phillips-Perron (PP) e KPSS foram aplicados às séries de preços e 
retornos com o objetivo de avaliar a robustez das conclusões obtidas no teste 
ADF sob diferentes critérios de seleção de defasagens.

Para a série de preços das casas, o teste Phillips-Perron apresentou estatística 
Z-τ=−1.6192, valor superior (em módulo inferior) aos valores críticos. Assim, 
não se rejeita a hipótese nula de raiz unitária, indicando não estacionariedade
da série.

O teste KPSS, cuja hipótese nula é de estacionariedade, apresentou estatística 
igual a 0.5393, superior a todos os valores críticos usuais. Dessa forma,
rejeita-se a hipótese nula de estacionariedade, reforçando a evidência de que 
a série de preços é não estacionária.

Portanto, ambos os testes são consistentes ao indicar que a série de preços 
possui raiz unitária.

Para a série de retornos, o teste Phillips-Perron apresentou estatística 
Z-τ=−13.1202, muito inferior aos valores críticos, levando à rejeição da 
hipótese nula de raiz unitária, o que indica estacionariedade.

Já o teste KPSS apresentou estatística igual a 0.3802, inferior ao valor 
crítico de 5%, de modo que não se rejeita a hipótese nula de estacionariedade. 
Assim, o teste KPSS também aponta que a série de retornos é estacionária.

Comparando esses resultados com o teste ADF, observa-se que os testes PP e 
KPSS confirmam:

não estacionariedade da série de preços;
estacionariedade da série de retornos.

Como os testes PP e KPSS não dependem da escolha explícita do número de 
defasagens, eles funcionam como referência robusta. Nesse sentido, verifica-se 
que o critério AIC produziu resultados mais consistentes com os testes 
alternativos, especialmente para a série de retornos, na qual houve divergência 
parcial quando utilizado o critério BIC.

Conclui-se, portanto, que o AIC apresentou melhor desempenho na identificação 
da dinâmica estocástica das séries analisadas.

## D

- Com base nos resultados, elabore uma explicação sobre por que o critério
de seleção de defasagens pode afetar o poder do teste ADF. Relacione sua
resposta ao número de parâmetros estimados na regressão de teste.


O teste Augmented Dickey-Fuller (ADF) depende diretamente da escolha do número 
de defasagens incluídas na regressão auxiliar. Essas defasagens são 
introduzidas para eliminar autocorrelação serial nos resíduos, garantindo 
validade estatística do teste.

A regressão estimada pelo ADF pode ser representada como:

Δyt​=α+βt+γyt−1​+i=1∑p​δi​Δyt−i​+εt​

onde p corresponde ao número de defasagens selecionadas.

O critério de informação utilizado (AIC ou BIC) determina exatamente esse valor 
de p, afetando diretamente o número de parâmetros estimados na regressão.

### Trade-off fundamental

A escolha das defasagens envolve um equilíbrio entre dois problemas 
econométricos:

#### Poucas defasagens (subparametrização)

- Pode permanecer autocorrelação nos resíduos;
- Viola os pressupostos do teste;
- A variância do estimador fica incorreta;
- O teste tende a apresentar viés para não rejeitar a raiz unitária, reduzindo 
o poder do teste.

#### Muitas defasagens (superparametrização)

- Aumenta o número de parâmetros estimados;
- Reduz os graus de liberdade da regressão;
- Aumenta o erro-padrão do coeficiente γ;
- Diminui a estatística t do teste;
- O teste perde poder estatístico.

Assim, o número de defasagens influencia diretamente a capacidade do ADF de 
detectar estacionariedade.

### Relação com AIC e BIC

Os critérios diferem justamente na penalização da complexidade do modelo:

- AIC aplica penalização mais branda → tende a selecionar mais defasagens;
- BIC penaliza mais fortemente → tende a selecionar modelos mais parcimoniosos.

Consequentemente:

- o AIC reduz o risco de autocorrelação residual, podendo aumentar o poder do 
teste em amostras finitas;
- o BIC pode escolher poucos lags, aumentando o risco de especificação 
insuficiente.

Neste exercício, a divergência observada na série de retornos ilustra 
esse ponto: mudanças no número de parâmetros estimados alteraram a estatística 
do teste ADF e, portanto, a conclusão sobre estacionariedade.


```{r}

adf_lag2  <- ur.df(dados_ukhp$ret_casas, type = "drift", lags = 2)
adf_lag12 <- ur.df(dados_ukhp$ret_casas, type = "drift", lags = 12)

summary(adf_lag2)
summary(adf_lag12)


```
Ao comparar os resultados, observa-se que o aumento do número de defasagens 
eleva o total de coeficientes estimados, alterando erros-padrão e estatísticas 
t do teste.

Nos resultados obtidos, observa-se claramente esse efeito. Com apenas
2 defasagens, a estatística do teste foi −6.53, levando à rejeição da
hipótese nula de raiz unitária e indicando estacionariedade da série.
Quando o número de defasagens foi ampliado para 12, a estatística passou
para −2.72, deixando de rejeitar a hipótese nula ao nível de 5%.

Esse resultado evidencia o trade-off do teste ADF:

- poucas defasagens podem gerar autocorrelação residual;
- muitas defasagens aumentam a variância dos estimadores e reduzem o
  poder estatístico do teste.

Como o AIC tende a selecionar mais defasagens e o BIC modelos mais
parsimoniosos, diferentes critérios podem levar a conclusões distintas
sobre estacionariedade.

### Conclusão

Portanto, o critério de seleção de defasagens afeta o poder do teste ADF
porque modifica diretamente a dimensionalidade da regressão de teste,
alterando erros-padrão, estatísticas t e, consequentemente, a decisão
inferencial sobre a presença de raiz unitária.
